【裁判字號】    97,上,228
【裁判日期】    980505
【裁判案由】    清償借款
【裁判全文】
臺灣高等法院高雄分院民事判決           97年度上字第228號
上  訴  人    乙○○
訴訟代理人    蔡祥銘律師
              蔡晉祐律師
被上訴人      玉山商業銀行股份有限公司
法定代理人    丁○○
訴訟代理人    己○○
              戊○○
上列當事人間請求清償借款事件，上訴人對於民國97年10月21日
臺灣高雄地方法院97年度訴字第496 號第一審判決提起上訴，本
院於98年4 月21日言詞辯論終結，判決如下：
    主  文
原判決廢棄。
被上訴人在第一審之訴及假執行之聲請駁回。
第一、二審訴訟費用由被上訴人負擔。
    事 實 及 理 由
一、被上訴人主張：上訴人於民國96年12月5 日在經對保無誤後
    與伊訂立「房屋借款契約書」（下稱系爭契約）而分別向伊
    借款新台幣（下同）400 萬元、25萬元，該2 項借款之期限
    、利率分別如原判決附表二所示，並均按月平均攤付本息，
    另借用人不依期攤還者即喪失期限利益而視為全部到期，且
    其遲延履行之本金或利息，除仍按上開利率計息外，其逾期
    在6 個月以內者，按上開利率10% 、逾期超過6 個月以上者
    ，另依約定利率20% 加計違約金。詎上訴人就上開借款自借
    款後即未按期給付，按約即視為全部到期而應即將積欠之本
    金及其利息、違約金一次清償，爰依消費借貸之法律關係訴
    請上訴人如數給付並加計利息、違約金等情。原審為被上訴
    人勝訴之判決。其答辯聲明：上訴駁回。
二、上訴人則以：伊於與被上訴人訂約借款前之96年11月27日即
    因躁症發作而至長庚醫院住院治療，簽約之前1 日更因躁症
    發作而經醫師建議住院治療，伊顯係在無意識或精神錯亂中
    而與被上訴人訂約及對保，且伊並未給被上訴人房貸顧客權
    利義務確認書，被上訴人豈能任意放款，而伊所購房地係於
    89年9 月完工，建商莦米純於廣告中亦載明總價僅為375 萬
    元，惟其在伊精神不佳之情況下，竟以高出廣告價1 倍以上
    之860 萬元出售，且被上訴人與莦米純復為勾串而誘導伊設
    定抵押及借款，其即有詐欺、偽造文書等行為，況被上訴人
    嗣並已向原法院聲請強制執行，今被上訴人復對伊提起本訴
    ，顯見其心存不良而圖一債兩得，被上訴人之請求自屬無據
    等語，資為抗辯。其上訴聲明：(一)原判決廢棄。(二)被上訴人
    在第一審之訴及假執行之聲請均駁回。(三)第一、二審訴訟費
    用均由被上訴人負擔。
三、兩造不爭執事項：
（一）上訴人於96年12月5 日在經對保無誤後與被上訴人訂立「
      房屋借款契約書」而借款425 萬元，惟上訴人因迄未繳付
      本息而視為全部到期，計積欠被上訴人本金425 萬元及其
      利息、違約金。
（二）以上各情，有被上訴人提出之房屋借款契約書、交易明細
      查詢、存放款利率查詢單、放款支出傳票、收入傳票等件
      影本為證。
四、兩造所爭執之事項為：上訴人於簽訂系爭契約時，是否因其
    躁鬱症病情而處於無意識或精神錯亂之狀態？經查：
（一）按無行為能力人之意思表示，無效；雖非無行為能力人，
      而其意思表示，係在無意識或精神錯亂中所為者亦同」，
      民法第75條定有明文。所謂「無意識」係指全然欠缺意思
      能力而言，而「精神錯亂」，則指精神作用暫時發生異狀
      ，以致喪失正常之意思能力而言，兩者為不同之精神狀態
      （參照最高法院93年台上字第924 號判決意旨）。
（二）查，據證人即兩造簽立系爭契約時被上訴人公司之員工甲
      ○○於原審證稱：「（法官問：當時對保情形？）當時是
      我與公司的估價及建設公司小姐一起到不動產所在地找上
      訴人對保，那時上訴人在那裡，且鑰匙都在上訴人那裡，
      上訴人也住在那裡」、「（法官問：對保時上訴人是1 個
      人還是另有他人？）除了上開的人以外，就是上訴人1 人
      ，當時是建設公司小姐與上訴人約好，建設公司小姐再通
      知我們過去的，那時上訴人的精神狀況很正常，看不出什
      麼異狀，至於上訴人與建設公司購買之情形我不曉得，那
      時看不出上訴人有什麼異狀，當時我有稍微與上訴人解釋
      契約內容再讓上訴人簽名」等語（見原審卷第58頁）；及
      於本院證稱：「（法官問：借款書等是否為上訴人本人簽
      名、蓋章？）簽名是上訴人她自己簽的，印章是她自己蓋
      的或是他交給我蓋的，不記得了，但是當場蓋的」、「（
      法官問：你與上訴人有無談話？）對保時我有跟上訴人聊
      天，我認為上訴人沒有任何異狀」等語（見本院卷第172
      頁）；證人即辦理本件抵押貸款登記之代書丙○○證稱：
      「貸款時，我沒有見到，但買賣房子用印時，我有見到，
      買賣土地房子登記手續是我承辦，乙○○她在買賣房屋登
      記用印時，我在場」、「看到乙○○時，乙○○的情況很
      正常，在場向乙○○拿印章，我當場蓋好後，拿給她看」
      等語（見本院卷第165、167頁）；被上訴人固執上開證詞
      主張上訴人係於瞭解契約之內容後於借款書上簽名，上訴
      人於簽訂系爭契約時自非無意思能力云云。惟上開證人所
      證，均係在買賣契約或貸款契約簽約時之情況，僅是當時
      短暫之時間內所見之表面印象而已，尚不能作為判斷乙○
      ○本人之實際上精神狀態之依據，自屬當然。是被上訴人
      以此資為上述主張，即難遽信。
（三）此依長庚醫院高雄分院97年9 月10日（97）長庚院高字第
      7 80885 號函覆原法院所為詢問，所附主治醫師黃璨瑜答
      覆書載明：「（問：病患乙○○所患躁鬱症之情況如何？
      ）根據當時病患病情、母親及大嫂描述：出現有易怒的情
      緒、膨脹的自尊、睡眠需求減少、話比平日多、增加目的
      取向活動或參與可能帶來痛苦後果的活動（計畫到日本找
      祖母、夜眠時間頻發簡訊或打電話給親朋好友、購屋、添
      購新家具等），並影響其職業、社會、家庭功能。96年l0
      月經就診後診斷為躁鬱症之躁症發作，期間因無病識感抗
      拒接受住院治療，後門診治療至97年1 月時躁症才獲緩解
      」、「（問：其平時有無自行處理日常事務之能力？）於
      上述時間內（含96年l2月4 日至5 日）為躁症發作期間，
      其辨識行為能力顯著降低（即其自行處理日常事物之能力
      顯箸降低）」、「（問：其認知之意思能力如何？有無簽
      約意思之認知？）符合中華民國刑法第19條責任能力---
      行為時因精神障礙致其辨識行為違法或依其辨識而行為之
      能力顯著減低」等語（見原審卷第76、77頁）。足見依長
      庚醫院主治醫師之判斷，上訴人於簽約時即96年12月4 日
      至5 日為躁症發作期間，其辨識行為能力即其自行處理日
      常事物之能力顯著降低，顯然處於不具正常之意思能力狀
      態中，應屬精神錯亂或已無意識而全然欠缺意思能力之情
      況。是上訴人表面上雖如上開證人所稱正常情形，但證人
      當時與上訴人間僅係拿印章或讓上訴人簽名等而已，並未
      與上訴人為較詳盡之對談，自不能知悉上訴人實際精神狀
      況，自應以醫師所作診斷後之判斷為據。
（四）至於上訴人前曾於96年9 月20日因行為異常而至長庚醫院
      高雄分院就診治療，又於96年10月31日就診，及再於11月
      3 日因情緒不穩急診，入院觀察，11月27日再行就診，其
      後於12月18日再就診等情，均係上訴人於躁症發作後就醫
      或入院治療之情，上訴人之病況自有可能時好時差，是上
      訴人直至97年1 月時，其躁症才獲緩解，有該院病歷影本
      及醫師答覆書在卷可稽（見原審卷第81~106、77頁）。是
      上訴人就診期間之病症及精神狀況，尚不足為上訴人於96
      年12月4 日、5 日簽約當時仍屬正常之認定依據，仍應以
      前開醫師之判斷為準。
（五）依上所述，上訴人於簽訂系爭借款契約期間，乃處於躁症
      發作之期間，其於斯時之精神狀況為自行處理日常事物之
      辨識行為能力顯著降低，而不具正常之意思能力，應屬精
      神錯亂或已無意識而全然欠缺意思能力之情況，其所為之
      意思表示依法自屬無效，上訴人抗辯稱其於簽訂系爭借貸
      契約時，因其躁鬱症病情而處於無意識或精神錯亂之狀態
      云云，即非無據，尚可採信。是系爭借款契約既係上訴人
      於無意識或精神錯亂狀態中所為，上訴人當時自不具正常
      之意思能力，則其簽訂契約之意思表示，依民法第75條後
      段規定及前開說明，自屬無效。
五、綜據上述，上訴人抗辯其於簽訂系爭借貸契約時，因其躁鬱
    症病情發作期間，處於無意識或精神錯亂之狀態，契約無效
    云云，自屬可信。從而，被上訴人本於消費借貸之法律關係
    ，請求上訴人給付之積欠之本金425 萬元及如原判決附表一
    所示之利息、違約金，為無理由，不應准許。其假執行之聲
    請亦失所附麗，應併予駁回。原審判命上訴人如數給付，並
    為假執行之宣告，自有未洽。上訴意旨指摘原判決不當，求
    予廢棄改判，為有理由。自應由本院予以廢棄改判，如主文
    第二項所示。
六、至兩造其餘攻擊防禦之方法，經核與本判決之基礎不生影響
    ，自不一一論述，附此敘明。
七、據上論結，本件上訴為有理由，依民事訴訟法第450 條、第
    78條判決如主文。
中    華    民    國    98    年    5     月    5     日
                            民事第一庭
                                審判長法官  黃金石
                                法      官  謝肅珍
                                法      官  林健彥
以上正本證明與原本無異。
如對本判決上訴，須於判決送達後20日內向本院提出上訴狀，其
未表明上訴理由者，應於上訴後20日內向本院提出上訴理由書（
均須按他造當事人之人數附繕本）。上訴時應提出委任律師或具
有律師資格之人之委任狀，並依附註條文規定辦理。
中    華    民    國    98    年    5     月    5     日
                                書  記  官  魏文常
附註：
民事訴訟法第466 條之1 ：
對於第二審判決上訴，上訴人應委任律師為訴訟代理人，但上訴
人或其法定代理人具有律師資格者，不在此限。
上訴人之配偶、三親等內之血親、二親等內之姻親，或上訴人為
法人、中央或地方機關時，其所屬專任人員具有律師資格並經法
院認適當者，亦得為第三審訴訟代理人。
第1 項但書及第2 項情形，應於提起上訴或委任時釋明之。


司法院資訊處製作；財團法人民間司法改革基金會備份。
